【裁判字號】    98,判,1129
【裁判日期】    980924
【裁判案由】    返還公法上不當得利
【裁判全文】
最  高  行  政  法  院  判  決
                                      98年度判字第1129號
上  訴  人  甲○○
訴訟代理人  黃金龍  律師
被 上訴 人  中央健康保險局
代  表  人  李丞華
訴訟代理人  蔡淑媛  律師
上列當事人間返還公法上不當得利事件，上訴人對於中華民國96
年9月19日高雄高等行政法院96年度訴字第137號判決，提起上訴
，本院判決如下：
    主  文
上訴駁回。
上訴審訴訟費用由上訴人負擔。
    理  由
一、緣上訴人於高雄縣鳳山市○○○路157號，設立「德田物理
    治療所」（代號：0000000000），任負責物理治療師，並於
    民國93年12月28日與被上訴人簽立全民健康保險特約醫事服
    務機構合約（下稱系爭合約），約定有效期間自93年12月22
    日起至95年12月21日止，惟上訴人至95年1月13日起即辦理
    歇業，經被上訴人終止系爭合約，惟因上訴人申報之醫療服
    務費用，經被上訴人審核結算至94年12月31日止，計溢付新
    臺幣（下同）67萬0,955元（下稱系爭醫療服務費用），經
    被上訴人向上訴人催繳未返還，被上訴人乃依行政訴訟法第
    8條規定向原審起訴，經原審判決上訴人應給付被上訴人67
    萬0,955元及自96年3月3日起至清償日止按週年利率百分之
    五計算之利息。上訴人不服，遂提起本件上訴。
二、被上訴人起訴主張：（一）全民健康保險採醫療費用總額支
    付制度，並採先付後審制。此項暫付係屬事實行為，各特約
    醫事服務機構於受領暫付醫療費用，固有法律上之原因，惟
    如經審核後認有溢付情事，應認其法律上原因嗣後已不存在
    ，致被上訴人受有溢付醫療服務費用之損害，受領人自應返
    還此公法上之不當得利。（二）被上訴人依據全民健康保險
    相關法令及系爭合約約定，辦理醫事服務費用之撥付及點值
    結算，自無違反法律保留之原則。且上訴人與被上訴人簽立
    系爭合約時，已知全民健康保險採總額預算支付制度，即由
    被上訴人先行付款，事後再由被上訴人依審查結果進行追扣
    或補付，上訴人自無信賴保護原則之適用。（三）全民健康
    保險法第49條係規定醫療費用總額及其分配方式，而非點值
    之結算。而被上訴人係依據醫院總額支付委員會各次會議決
    議之點值決定結果，辦理醫事服務機構之追扣補付作業，自
    無違反「不溯及既往原則」及「平等原則」。（四）系爭合
    約第20條第1項及第2項規定，僅係約定上訴人於合約終止滿
    60日起，得向被上訴人請求給付其應暫付之醫療服務費用，
    而非約定被上訴人逾期完成結算，即不得請求返還溢付之醫
    療費用等語。求為判決上訴人應給付被上訴人67萬0,955元
    及自起訴狀繕本送達之翌日起至清償日止按週年利率百分之
    五計算之利息。
三、上訴人則以：（一）被上訴人依據公法上不當得利返還請求
    權，訴請上訴人返還系爭醫療服務費用，則被上訴人就該醫
    療服務費用係屬溢付之事實，及上訴人於受領該醫療費用後
    其法律上原因已不存在等項，均應負舉證之責。（二）上訴
    人依系爭合約約定，向被上訴人申報，經被上訴人實質審核
    後，而領取上開93、94年度醫療服務費用，依法有據，並非
    被上訴人所稱之暫付款，且上訴人亦據以申報綜合所得稅在
    案。又上訴人並無系爭合約所規定之違約扣款情事，則依系
    爭合約第20條第1項及第2項前段規定，被上訴人應於合約終
    止之日起60日內完成結算，否則即為失權。上訴人於95年1
    月歇業後，則被上訴人於95年6月9日始以健保高費1字第095
    3000097號函稱要追扣93、94年點值結算之金額，已逾60天
    ，應生失權之效果。（三）被上訴人依據「醫院總額支付委
    員會」點值之決定及數額決議確認，並無法律依據，且該委
    員會決議之時間，已逾全民健康保險法第49條規定之期限，
    依法不合。又其事後恣意濫權決議剝奪上訴人依法受領之系
    爭醫療服務費用，除違反信賴保護原則外，無法保障人民既
    得權益，亦違反不溯及既往原則，且無期待可能性。另該決
    議對於基層物理治療點數之計算，有差別待遇，違反全民健
    康保險法第51條所之「同病同酬原則」之公平原則等語，資
    為抗辯。而求為判決駁回被上訴人在原審之訴。
四、原審斟酌全辯論意旨及調查證據之結果以：（一）全民健康
    保險制度，係採總額預算支付制度，並為特約醫事服務機構
    之財務而為考慮，另採取先付後審之制度。故各特約醫事服
    務機構於受領被上訴人暫付之醫療費用時，基於合約約定固
    有法律上原因，惟如經審核完竣認應為核減或有其他溢付之
    情事，應認為該給付之法律上原因已嗣後不存在，且致被上
    訴人受有溢付醫療費用之損害，受領人自應返還此公法上之
    不當得利。（二）依全民健康保險法第48條之授權制定之全
    民健康保險醫療費用協定委員會組織規程第4條規定，醫療
    費用協定委員會係由醫事服務提供者代表9人、保險付費者
    代表與專家學者9人、相關主管機關代表9人組成，已具健保
    醫療費用相關人士之代表性。該委員會依全民健康保險法第
    49條等規定，協定93年度及94年度醫療給付費用總額及其分
    配方式，並報請行政院衛生署核定後分別以92年12月26日費
    協字第0925901259號及93年12月30日第0000000000號公告。
    經核該委員會就該2年度醫療給付費用總額及其分配方式之
    判斷，並無明顯有恣意濫用及其他違法情事，且未逾越全民
    健康保險法第49條所規定之期限，又上訴人亦未能舉證證明
    該兩公告有何違法情事，法院自須尊重該委員會之判斷。（
    三）被上訴人為推動醫院總額支付制度，特成立「醫院總額
    支付委員會」，且依中央健康保險局醫院總額支付委員會設
    置要點第3點規定，該委員會係由專家學者3名、全國性醫院
    組織代表及各層級醫院代表20名至28名、行政院衛生署代表
    1名、全民健康保險醫療費用協定委員會代表1名、西醫基層
    總額支付制度受託辦理單位代表3名、藥品提供者及特殊材
    料提供者2名、保險特約藥局代表1名、護理界代表1名及被
    上訴人代表1名所組成，亦具全民健康保險醫療費用相關人
    士之代表性，且該要點第7點並規定，該委員會開會時，必
    要時得邀請相關機關團體人員代表列席，故其組織成員之代
    表性已不容置疑。而該委員會就系爭期間各期醫療服務點數
    核付金額之判斷，並無明顯有恣意濫用及其他違法情事，故
    法院就該委員會之判斷，亦應予以尊重。而醫院總額支付委
    員會亦依上揭醫療費用協定委員會分配後之醫療給付費用總
    額及分配方式，確認93年第4季至94年第4季一般服務浮動及
    平均每點支付金額。（四）經查，被上訴人係依據94年8月
    25日醫院總額支付委員會第24次會議報告事項提案2結論：
    「94年第1季點值結算，門診、住診跨區就醫浮動點數乙項
    ，均以前一季就醫分局門住診合計之浮動點值結算。」辦理
    ；而系爭期間高屏區各季門診及住院每點支付點數，復經各
    次醫院總額支付委員會會議確認在案，足證被上訴人於核算
    上訴人93年度第4季至94年度第4季之醫療服務點值，並據以
    計算系爭溢付醫療服務費用，並無違誤。（五）全民健康保
    險法係採總額預算支付制度及先付後審制，故每一保險年度
    之醫療給付費用總額及其分配方式，須於年度開始前，由醫
    療費用協定委員會先行協定；至於各醫事服務機構申報之各
    該期之醫療服務點數，則由被上訴人暫行給付，再經醫院總
    額支付委員會決議確認各該期之一般服務浮動及平均每點支
    付金額後，如有溢付之情形，再由被上訴人依全民健康保險
    醫事服務機構醫療服務審查辦法（下稱醫療服務審查辦法）
    第7條第4款之規定，進行扣抵或追償，並無違反不溯及既往
    原則，而事後恣意濫權剝奪被上訴人權益及違反信賴保護原
    則之情形。（六）另按全民健康保險法第49條第2項及第3項
    規定，醫療費用協定委員會在協定醫療給付總額及其分配方
    式時，係分地區、醫事服務機構種類及不同部門而為比例分
    配，則依該比例所核算之點值金額，自有不同。被上訴人係
    依醫療費用協定委員會分配後之醫療給付費總額，及醫院總
    額支付委員會決議確認93年第4季至94年第4季一般服務浮動
    及平均每點支付金額，據以核算並給付上訴人系爭期間醫療
    服務點值之金額，故被上訴人係依前揭規定，一體適用於各
    醫事服務機構，自無差別待遇，而有違平等原則及全民健康
    保險法第51條第2項所謂同病同酬之原則。（七）末查，系
    爭合約第20條第1、2項關於應於合約終止之日起60日內完成
    結算之約定，無非在保障因故終止特約時，被上訴人應儘速
    於合約終止後60內完成結算，以便上訴人能領取應得之醫療
    服務費用，非謂被上訴人逾期完成結算，即不得請求返還溢
    付之醫療費用而生失權之效果。況系爭合約第1條既約定醫
    療服務審查辦法之規定為契約之一部分，而醫療服務審查辦
    法第10條之1明定：「實施總額預算部門之保險醫事服務機
    構，申報之醫療服務點數其每點支付金額之計算，以當季結
    束後第3個月月底前核定之當季及前未核定季別之醫療服務
    點數計算為原則，但得考量核付進度調整結算日期，點值應
    於結算後1個月內完成確認。」上訴人開設之「德田物理治
    療所」既係實施總額預算部門之醫事服務機構，則被上訴人
    自得調整其點值結算之核付進度，不生被上訴人未於醫事服
    務合約終止後60日內完成結算即對上訴人失權之問題等語，
    而為被上訴人全部勝訴之判決。
五、本院查：
（一）依全民健康保險法第47條至第50條及第54條規定，我國全
      民健康保險關於醫療費用之支付，係採總額預算支付制度
      ，即每一保險年度之醫療給付費用總額，由主管機關於年
      度開始6個月前擬訂其範圍，報請行政院核定。並由醫事
      服務提供者代表、保險付費者代表及專家學者暨相關主管
      機關代表組成全民健康保險醫療費用協定委員會。該委員
      會依行政院核定之醫療給付費用總額進行協定及其分配方
      式，報請主管機關核定。保險醫事服務機構則依據醫療費
      用支付標準及藥價基準，向保險人申報其所提供醫療服務
      之點數及藥品費用。保險人則依前述分配後之醫療給付費
      用總額經其審查後之醫療服務總點數，核算每點費用，並
      按各保險醫事服務機構經審查後之點數，核付其費用。而
      此總額預算支付制度，目的乃為透過協商，合理控制醫療
      費用，是於實際運作時，醫療服務是以相對應點數反映各
      項服務成本，惟每點支付金額因是由預算總額除以實際總
      服務量即點數而得，故採回溯性計價，是每點支付金額即
      點值係隨實際總服務量之增減而有所變動，而此乃本制度
      運作所必然發生。並因行為時醫療服務審查辦法第10條規
      定保險人應於受理申請文件之日起60日內核定，屆期未能
      核定者，應先行全額暫付。是各保險醫事服務機構實際受
      核付之金額與原受暫付之金額間，勢必可能會有應補付或
      扣抵之差額，而此觀行為時醫療服務審查辦法第7條第4款
      規定亦明。又「實施總額預算部門之保險醫事服務機構，
      申報之醫療服務點數其每點支付金額之計算，以當季結束
      後第3個月月底前核定之當季及前未核定季別之醫療服務
      點數計算為原則，但得考量核付進度調整結算日期。」復
      為行為時醫療服務審查辦法第10條之1所明定，而此規定
      則是基於前述總額預算支付制度之每點支付金額採回溯性
      計價之方式所必需。經查，本件上訴人開設之「德田物理
      治療所」係與被上訴人簽訂全民健康保險特約醫事服務機
      構合約之實施總額預算部門之醫事服務機構。並「德田物
      理治療所」為交付機構，所接者為醫院交付之處方，是其
      所申請之項目為診療費用，且係以「醫院總額」之浮動點
      值計算其醫療費用。暨系爭合約第1條約定醫療服務審查
      辦法之規定為契約之一部分等情，已經原審依調查證據之
      辯論結果認定甚明，則上訴人對上述屬其契約約定內容之
      醫療服務審查辦法相關規定，即其所原受領之給付僅是暫
      付性質，日後經被上訴人核定結果可能發生應補付或扣抵
      之差額，及差額之核定與暫付款之支付時點，會有相當之
      時間差等節，當有所認知。至於點值之變化與計算暫付款
      之點值差距過大，則是採行上述總額預算支付制度所可能
      產生，已如上述，尤其上訴人係屬以「醫院總額」之浮動
      點值計算者，是其並無上訴意旨所稱超出一般人民之想像
      及上訴人可能理解範圍，而欠缺期待可能性及恣意濫權情
      事。又原審判決已詳述全民健康保險法係採總額預算支付
      制度及先付後審制，雖未再就上訴人所為欠缺期待可能性
      等指摘詳為論駁，然於結論並無影響，故上訴意旨據以主
      張原審判決有理由不備之違法云云，並無可採。
（二）又按：「（第2項）前項醫療給付費用總額，得分地區訂
      定門診及住院費用之分配比例。（第3項）前項門診醫療
      給付費用總額，得依醫師、中醫師、牙醫師開立之門診診
      療服務、藥事人員藥事服務及藥品費用，分別設定分配比
      例及醫藥分帳制度。藥品及計價藥材依成本給付。」「（
      第1項）醫療費用支付標準及藥價基準，由保險人及保險
      醫事服務機構共同擬訂，報請主管機關核定。（第2項）
      前項所稱醫療費用支付標準，應以同病同酬原則，並以相
      對點數反應各項醫療服務之成本。同病同酬之給付應以疾
      病分類標準為依據。」全民健康保險法第49條第2項、第3
      項及第51條分別定有明文。依上述全民健康保險法第49條
      規定，可知醫療給付費用總額及其分配方式之協定，係分
      地區、醫事服務機構種類及服務類別等為比例分配，是各
      類別之點值金額，自有不同。另全民健康保險法第51條雖
      有「同病同酬」之用語，惟其就「同病同酬」係規定應以
      疾病分類標準為依據，並謂醫療費用支付標準，應以同病
      同酬原則，並以相對點數反應各項醫療服務之成本。換言
      之，本條所稱之「同病同酬」，並非指相同疾病不論在何
      醫療院所為何種醫療，其給付均相同，否則勢必與前述之
      總額預算支付制度有所扞挌；加以不同類別之醫療及不同
      等級之醫療院所，其所必要之設備及人力等成本並不相同
      ，故以疾病分類標準為依據之「同病同酬」，僅是作為醫
      療費用支付標準之原則，此外尚須採計反應各項醫療服務
      成本之相對點數核算之。經查，醫學中心、地區醫院或基
      層院所等不同等級之醫療院所其所需成本既不相同，故被
      上訴人於核算醫療費用時，採計反應各項醫療服務成本之
      相對點數核算之，依上開所述，自與全民健康保險法第51
      條所稱之同病同酬規定無違。又「德田物理治療所」因為
      交付機構，所接者為醫院交付之處方，故以「醫院總額」
      之浮動點值計算其醫療費用一節，已經原審認定在案，詳
      如上述。上訴人既因適用「醫院總額」之浮動點值計算其
      醫療費用，故與其他醫療院所有不同之點值，即非無正當
      理由而為差別待遇。是上訴人執全民健康保險法第51條之
      同病同酬規定，為被上訴人所為有違平等原則之爭議，並
      無可採。另原審判決已就上訴人關於有差別待遇及違反全
      民健康保險法第51條所謂同病同酬之公平原則等爭議詳予
      論斷，雖其理由與本院不儘相同，然於結論並無影響，是
      上訴意旨據以指摘原審判決有理由不備之違法云云，亦無
      可採。此外，上訴意旨援引憲法第15條意旨，為信賴保護
      原則、不溯及既往原則及恣意濫權禁止原則等為爭議部分
      ，均已經原審判決論斷綦詳，並無與應適用之法規及判例
      、解釋相違背之適用法規不當、不適用法規或理由不備等
      違背法令情事，故上訴意旨執以指摘原審判決違法云云，
      亦無足採。
（三）綜上所述，上訴人之主張並無可採，原審為被上訴人全部
      勝訴之判決，核無不合。上訴論旨，指摘原審判決違背法
      令，求予廢棄，難認有理由，應予駁回。
六、據上論結，本件上訴為無理由。依行政訴訟法第255條第1項
    、第98條第1項前段，判決如主文。
中    華    民    國    98    年    9     月    24    日
                    最高行政法院第一庭
                        審判長法官  鄭  淑  貞
                              法官  楊  惠  欽
                              法官  曹  瑞  卿
                              法官  胡  方  新
                              法官  王  碧  芳
以  上  正  本  證  明  與  原  本  無  異
中    華    民    國    98    年    9     月    25    日
                              書記官  張  雅  琴


司法院資訊處製作；財團法人民間司法改革基金會備份。
